【裁判字號】    99,矚上訴,572
【裁判日期】    990930
【裁判案由】    違反貪污治罪條例
【裁判全文】
臺灣高等法院臺南分院刑事判決       99年度矚上訴字第572號
上  訴  人
即  被  告  丙○○
選任辯護人  蔡碧仲律師
            林宏政律師
            柯開運律師
上列上訴人因違反貪污治罪條例案件，不服臺灣雲林地方法院97
年度矚訴字第1號中華民國99年4月30日第一審判決（起訴案號：
臺灣雲林地方法院檢察署97年度偵字第4257號、第4258號、第51
90號、第5791號、第5792號），提起上訴，本院判決如下：
    主  文
上訴駁回。
    事  實
一、丙○○自民國96年1 月16日起擔任雲林縣政府環保局局長，
    對於縣內廢棄物管理有指揮監督之職權，為依法令服務於地
    方自治團體所屬機關，而具有法定職務權限之公務員。因雲
    林縣議會議員周秀月、黃耀煌等分別於雲林縣議會第16屆第
    5次定期會（97年7月20日前）之第21次會議（97年6月9日召
    開）及第24次會議（97年6月12日召開）中，質詢璟美科技
    股份有限公司（下稱璟美公司）在雲林縣斗六市八德里社區
    設置之乙級廢棄物處理場（處理一般廢棄物、一般事業廢棄
    物），所造成之空氣污染（臭味）影響居民生活品質及私下
    掩埋醫療廢棄物之事，議員黃耀煌並要求雲林縣政府環保局
    必須停止璟美公司廢棄物處理場之營運，且議員周秀月並預
    定於97年7月21日帶領八德里里民至雲林縣政府環保局抗議
    。璟美公司之股東甲○○、張晉彰、乙○○等人因恐環保局
    刻意刁難而查緝、處分，影響公司營運，乃基於對於公務員
    不違背職務行為交付賄賂之意思，同意由甲○○行賄丙○○
    ，要求環保局【依法處理】即可。於是甲○○於97年7月20
    日（星期日）18時許，駕車親自前往丙○○位於彰化市○○
    里○○○路14巷45號住處，其後搭載丙○○一起返回雲林縣
    政府環保局，在前述住處與車內，甲○○與丙○○談及議員
    指責璟美公司廢棄物處理場私下掩埋醫療廢棄物一事，雙方
    一致達成【依法處理】之協議。待抵達雲林縣政府環保局後
    ，甲○○將新臺幣（下同）50萬元賄款交給丙○○收受，丙○○即基於對於職務上行為，收受該賄賂50萬元。嗣丙○○
    於檢察官偵查中自白收受50萬元，並繳回該50萬元。
二、案經臺灣雲林地方法院檢察署檢察官指揮法務部調查局中部
    機動組、雲林縣調查站偵查起訴。
    理  由
甲、程序方面：
  (一)按檢察官所提之被告筆錄之證據方法，係被告本身之供述證
    據，無傳聞證據排除之適用，而被告於原審及本院準備程序
    中均無抗辯該等筆錄之作成有出於強暴、脅迫、利誘、詐欺
    、疲勞訊問、違法羈押或其他不正之方法，且亦無違反被告
    訴訟法上權利保障之事項，自得為證據。雖辯護人於原審審
    理中抗辯被告97年11月4日偵訊筆錄，無證據能力，因被告
    為檢察官當庭逮捕，告知罪名，並擬聲請羈押，被告因心理
    恐懼始承認犯罪，故無證據能力云云，惟查檢察官所為之逮
    捕，告知罪名，或聲請羈押，係依法行事並無違法之處，非
    屬於強暴、脅迫、利誘、詐欺、疲勞訊問、違法羈押、其他
    不正方法或違反被告訴訟法上權利保障事項之列，仍不得據
    此認為被告上開偵訊筆錄無證據能力。
  (二)按被告以外之人於審判外之言詞或書面陳述，除法律有規定
    者外，不得作為證據，刑事訴訟法第159條第1項定有明文。
    惟同法第159條之5規定：被告以外之人於審判外之陳述，雖
    不符前4條之規定，而經當事人於審判程序同意作為證據，
    法院審酌該言詞陳述或書面陳述作成時之情況，認為適當者
    ，亦得為證據；當事人、代理人或辯護人於法院調查證據時
    ，知有第159條第1項不得為證據之情形，而未於言詞辯論終
    結前聲明異議者，視為有前項之同意。另證人甲○○、張晉
    彰、乙○○之調查、偵訊筆錄，被告於原審準備程序中均同
    意作為證據使用，惟辯護人於原審審判中抗辯證人甲○○、
    張晉彰、乙○○因未於審判中到庭接受詰問，認為證人甲○○97年9月8日偵訊筆錄、97年9月18日偵訊筆錄（應指調查
    筆錄）、證人張晉彰97 年9月5日偵訊筆錄（應指調查筆錄
    ）、97年9月8日偵訊筆錄、97年9月18日偵訊筆錄（應指調
    查筆錄）、97年9月29日偵訊筆錄、證人乙○○97年10月2日
    、97年10月22日偵訊筆錄，均無證據能力。查原審及本院並
    未將證人張晉彰、乙○○調查筆錄列入證據，而證人甲○○
    於原審及本院審理中已接受交互詰問，踐行人證調查證據程
    式，具結陳述，並接受辯護人詰問，有原審及本院卷審判筆
    錄在卷可按，其調查筆錄又以證人身分接受詢問，且被告及
    辯護人並未爭議之，自得列入證據。至於證人甲○○、張晉
    彰、乙○○其等偵訊之筆錄，依刑事訴訟法第159條之1第2
    項規定：被告以外之人於偵查中向檢察官所為之陳述，除顯
    有不可信之情況者外，得為證據，證人甲○○、張晉彰、乙○○於偵查中之證述，並無顯不可信之情況，且經具結，故
    其等偵查筆錄，應有證據能力。至於檢辯雙方於原審所提出
    之其他證據方法，雖有屬於被告以外之人於審判外之陳述，
    既經兩造同意為證據使用，於言詞辯論終結前，亦均未聲明
    異議，且無造假、虛偽可能性，本院審酌該等證據作成時之
    情況，認為適當，均認有證據能力。
  (三)被告及其辯護人於本院準備程序均表示同意其餘書證有證據
    能力（見本院卷第147頁背面）；另對於雲林縣議會99年7月
    29 日雲議法字第09900017501號函及檢附之會議紀錄、臨時
    提案（詳本院卷第157-187頁），被告及其辯護人於本院審
    理中亦均表示無意見（詳本院卷第208頁），自亦有證據能
    力。
乙、實體方面：
一、訊據被告丙○○坦承於上開時地，收受甲○○所交付之50萬
    元現金，並交回該50萬元扣案可稽，但矢口否認基於職務上
    行為，收受賄賂，辯稱：五十萬元並不是賄賂，當初他要給
    我這個錢的時候我也不知道，他也沒有講任何的意思，他並
    沒有講送這個錢是什麼意思，我也不知道那壹袋裡面裝著是
    錢。他去找我一路上我們都是閒話家常，而且整個過程並沒
    有提到錢的問題，下車的時候他交給我一袋東西，是用公文
    袋裝著，我以為那是報告書之類的資料，我匆匆下車也沒有
    打開來看，他也沒有說要送我錢，所以我也不知道那壹袋裡
    面是錢。我是之後幾天從台北出差回來打開後才發現，我本
    意是要交還給他，我當時真的不知道該怎麼辦，後來甲○○
    就被羈押了，就算我要還給他也沒有辦法。本案對方沒有要
    求什麼，我也沒有允諾任何的事項，所以並沒有任何的對價
    關係云云。辯護人提出辯護稱：從證人甲○○於調查、偵查
    的證述，可以得知甲○○交付50萬元予丙○○，目的是希望
    丙○○要有擔當，不要隨議員起舞，因為擔心丙○○無法抗
    拒縣議員淫威，作出對璟美公司不利的行政處分，而丙○○
    拿了50萬元現金，不曾因璟美公司違規案件，從輕處分或協
    助璟美公司，因為拿錢給丙○○後，過不久甲○○就因本案
    遭羈押，因此甲○○交付50萬元給被告收受，並非基於對於
    公務員不違背職務行為而交付賄賂之意思，況且97年11月4
    日檢察官偵訊時，該50萬元現金還在，隔日原封不動交給檢
    察官。被告對璟美的監督不遺餘力，與承辦人員都很認真在
    稽查，所開出的罰單是歷年局長的二倍到三倍，被告都以自
    己的專業去督察。而且甲○○給錢後，也沒有拜託被告幫忙
    ，被告也都一直跟甲○○講說一切依法處理，甲○○有關交
    錢的目的是他個人的意見，他並沒有傳達給被告。甲○○在
    原審已經作證過，他內心想要作什麼事情，他並沒有具體告
    訴被告。另被告也曾多次指示雲林縣政府環保局水質保護科
    科長沈淑妧及廢棄物管理科科長阮雲生，依法查辦璟美公司
    處理事業廢棄物違規行為，有97年7月21日水污染稽查紀錄
    影本1件、雲林縣政府執行違反水污染防治法案件裁決書影
    本1件、97年7月30日水污染稽查紀錄影本1件、雲林縣政府
    執行違反水污染防治法案件裁決書影本1件、97年7月25日雲
    林縣環境保護局稽查紀錄影本1件、97年7月25日雲林縣政府
    環境保護局執行違反廢棄物清理法案件裁決書影本1件為憑
    。顯然甲○○並非基於使公務員於其職務上為一定行為之行
    賄意思而交付賄賂，而被告丙○○亦非基於「不為違背職務
    行為之意思，且具有原因、目的之對價關係」而收受，故被
    告與甲○○未達成行賄及受賄之意思，【雙方互無對價關係
    】，對於被告即不得遽以「對於職務上之行為，收受賄賂罪
    」相繩（參照最高法院70年度台上字第1186號判例、97年度
    台上字第1256號判決、98年度台上字第5370號判決）。原判
    決認為甲○○與被告已經有達成依法處理的共識，但是依法
    處理是指什麼，原判決並沒有指出來是要處理什麼，甲○○
    、張晉彰、乙○○所述，均是彼等個人內心之想法或個人臆
    測之詞，並未告知被告，不能證明被告對甲○○有許諾為「
    踐履賄求對象之特定行為」。本件甲○○並未要求被告作任
    何職務上的行為，所以被告也不可能有作成任何的允諾，所
    以根本就不可能有任何達成協議的存在，他們雙方之間就該
    五十萬元沒有對價關係，所以系爭的五十萬元並不是賄賂。
    本案之關鍵厥為：甲○○與被告有無就有關被告職務上何種
    【特定或具體行為】應「依法處理」而達成協議？（參照最
    高法院97年度台上字第1410號判決）等語。經查：
  (一)被告辯稱該50萬元並非賄賂，那麼該50萬元是什麼，被告無
    法說明並交代清楚，即非借貸、餽贈、酬謝、諮詢顧問費或
    政治獻金，或其他被告應收之費用，被告難以自圓其說。
  (二)被告於97年11月4日偵訊時已供認：97年7月20日在雲林縣斗
    六市環保局後門下車時，甲○○有交了一個袋子，裡面裝有
    50萬元現金，我承認收受了甲○○交付的50萬元現金，但是
    隔天才知道裡面裝的是錢，這筆50萬元並不是跟甲○○的借
    款，檢察官認為我涉犯貪污治罪條例之不違背職務之收受賄
    賂罪，這部分我認罪等語。被告在偵查中已承認該50萬元並
    非借款，在無法解釋其來源後，始承認檢察官所告知之罪名
    ，其主觀之認識與客觀表示，一致認為該50萬元是其職務上
    行為所收受賄賂，於原審及本院審理中翻異前詞，否認為賄
    賂，不但毫無根據，且與其上開於偵查中之認識與表示有違
    ，並非其於原審審理中辯解其對於法律上構成要件沒有認知
    ，事後查看相關條文，請教專家，認為不構成犯罪等語，所
    得解釋。
  (三)被告於97年7月20日收受該50萬元，甲○○則遲至7月31日被
    羈押，期間有10天的時間，為被告所無爭議之事實，縱使如
    被告於偵查中所辯隔天才知道裡面裝的是錢，或於審判中所
    辯隔幾天才知道是錢，上臺北出差，回來就二、三天了，時
    間上有所耽擱，但被告如果沒有收受賄賂意思，仍有足夠時
    間將該50萬元返還予甲○○或璟美公司，被告如有心返還，
    依被告是環保局局長，璟美公司是其管轄、監督對象，甲○○又於97年7月20日以0000000000行動電話與被告行動電話
    聯絡過，此經證人甲○○於偵查中證實，故被告要找到甲○○或璟美公司，並非難事，何況被告為公務員，收受不當之
    金錢，亦可向主管或政風單位報備，被告捨此不為，卻遲至
    檢察官97年11月4日偵訊時，初訊尚且否認，至第2次偵訊才
    承認收受甲○○所交付之50萬元，充分顯示被告將該50萬元
    視為賄賂，而不欲人知。
  (四)被告又辯解甲○○交付時，當天不知道是錢，以為是一般的
    公文或報告。然從被告及證人甲○○於原審及本院審理中所
    承認的事實，當天甲○○是以牛皮紙裝著該50萬元，再以百
    貨公司或專櫃買賣時所用的紙袋裝著50萬元，然後交給被告
    。50萬元裝在紙袋，它有一定的重量，也非一般裝文件或報
    告的形式，況且依被告97年11月4日調查筆錄，自己也承認
    ：因為議員周秀月要求環保局補資料，所以自己回到辦公室
    就要求環保局人員做完整的簡報資料，同時也要求甲○○的
    璟美公司一樣要做簡報資料．．．．．電話中，也要求甲○○將璟美公司的簡報資料先交給他，甲○○於97年7月20 日
    傍晚自行開車到彰化市找他，到達時甲○○說簡報資料已經
    事先交給環保局的承辦人劉祥祺，目前手邊沒有資料，當時
    他打算要回局長辦公室，就拜託甲○○載他回局長辦公室等
    語。顯見甲○○【當天並無文件或報告要交予被告】，被告
    也有此認知。且甲○○於原審及本院審理中證述於被告下車
    之際，才從椅子下方拿出裝著50萬元紙袋交予被告等語。既
    然二人都無交付文件或報告的認知，而甲○○所交付者，也
    非一般裝文件或報告形式的物品，而是裝著金錢紙袋，要發
    現裡面物品，並非難事，況且是在下車之際，被告才匆忙接
    到，如非認識所收到是金錢，自不可能不加查看或詢問，又
    證人甲○○於原審詰問時亦結證稱被告匆匆忙忙下車，沒有
    查看等語，顯見被告已認識所收到的是金錢，故無須查看，
    且未加拒絕，所以被告辯解當天不知道甲○○所交付是錢，
    以為是一般的公文或報告，不合常理，亦不合經驗法則。實
    則被告當天下車時就知道所收受的是金錢。
  (五)根據證人甲○○於調查時之證述：給丙○○50萬元現金的原
    因，是希望雲林縣政府環保局針對璟美公司相關裁量案件，
    能夠不要惡意刁難，且在雲林縣議會一直有議員質詢，表示
    璟美公司有私下掩埋醫療廢棄物，要求雲林縣政府必須停止
    璟美公司營運，公司因恐遭處分才會行賄丙○○，璟美公司
    沒有雲林縣議員指稱之非法掩埋醫療廢棄物之事實，行賄丙○○是因為擔心雲林縣政府經常到場查緝、刻意刁難，影響
    公司正常營運；交付現金50萬元給環保局長丙○○，目的是
    【希望丙○○要有擔當，不要隨縣議員起舞】；給丙○○50
    萬元，是擔心丙○○無法抗拒縣議員淫威，作出對璟美公司
    不利的行政處分等語。及於偵查時證述：在調查站訊問為何
    要給丙○○50萬元現金時，回答說：「希望雲林縣環保局針
    對璟美公司相關裁量案件，能夠不要惡意刁難，且在雲林縣
    議會一直有議員質詢，表示璟美公司有私下掩埋醫療廢棄物
    ，要求雲林縣政府必須停止璟美公司營運，公司因恐遭處分
    才會行賄丙○○。」確有議員這樣講，但不是因我們有掩埋
    醫療廢棄物才怕他們查，而是【希望議員質詢刁難時不會對
    我們公司有惡意的處罰】等語。而證人甲○○於原審審理中
    也一致證實是因為縣議員一直質詢璟美公司掩埋醫療廢棄物
    ，要求縣政府環保局停止璟美公司營運，公司因為怕惡意刁
    難遭到處分，才會去行賄丙○○之事實。可知證人甲○○交
    付50萬元予丙○○的目的，是雲林縣議員指責璟美公司私下
    掩埋醫療廢棄物，要求雲林縣政府環保局停止璟美公司營運
    ，璟美公司因擔心丙○○無法抗拒，作出停止營運處分，才
    基於行賄之意思，交付賄賂。佐證證人張晉彰於97年9月6日
    偵訊時證述：「丙○○的確有收到甲○○所交付的50萬元，
    拿50萬元給丙○○是乙○○提議，我們到營業末期，要封場
    ，已經快飽和了，接下來要做覆育的工作，所以希望丙○○
    可以幫忙，因有議員在議會質詢要求環保局把我們停止營業
    ，所以我們才會想說送錢給丙○○，請他幫忙」等語，及證
    人乙○○於97年10月22日偵訊時證述：「我們當初決定要拿
    50萬元給丙○○的目的，第一、就是丙○○擔任局長以來，
    都沒有刁難過我們，第二、當時有一個黃議員曾經到璟美垃
    圾場阻擋車輛的進入，並會同環保局在垃圾場挖出點滴瓶，
    當時怕丙○○隨議員起舞，這樣會對璟美公司不利，第三、
    這是我個人的猜測，當時甲○○和張晉彰各有事業在投資，
    都跟環保局的業務相關，我認為會行賄丙○○50萬元，有以
    上三個因素存在」等語。另證人甲○○於本院結證稱：「（
    辯護人問：交錢的主要目的為何？）在七月間有議員經常到
    我們掩埋場無理的騷擾，每次去騷擾的時候，環保局也都會
    配合議員的要求，做不必要的稽核，對我們正常營運的廠商
    ，我們不堪其擾，所以我們只是希望環保局應該要站在確實
    督導、確實監督的立場，也要站在輔導的立場，而不要隨著
    議員的要求，就對民間廠商做無理的稽核。就是要環保局依
    法辦理，不要隨著議員的要求辦理，就是不要隨著議員而起
    舞。」「（檢察官問：你交錢給他，希望他作什麼事？）就
    是前面剛才聊到環保局不要隨議員起舞，聊天的時候有聊到
    這個問題，我交錢給他的時候就沒有談到。」「伊於調查站
    、偵查中、原審審理中所證述者均實在。」（詳本院卷第20
    1-203頁），證人乙○○於本院結證稱：「（審判長問：你
    們當時為何要對當時的環保局長行賄五十萬元？你們公司的
    決策過程是如何決定的？）當初是因為黃耀煌議員要去我們
    的掩埋場，用車子去阻擋我們的通路，後來他又去強挖我們
    掩埋場的廢棄物，那個時候他們在地方電視台裡面買時段，
    每天晚上六點到七點的時候，說我們有掩埋醫療廢棄物，但
    是他在公布的那個東西我們是合法的掩埋，他就一直連續播
    放，後來我們公司開會說是否這樣環保局會隨著他們起鬨，
    影響到我們的營業，並討論要如何做，開會的時候就有在想
    中秋節也快到了，就趁這個機會。」「（辯護人問：你是否
    有請甲○○告訴被告，不要對你們公司做出不利的行政處分
    ？）應該是沒有。最主要是黃議員無中生有，把沒有的事情
    在電視台上播放，他們有買時段，每天拿點滴袋子，說這是
    醫療廢棄物，不應該埋在我們場裡面。但那個點滴袋子我們
    是合法的掩埋，因點滴前面的尖頭已另外剪起來送往專門在
    收醫療廢棄物的場所，所以將剩下的那個點滴袋子送到我們
    場裡面是合法的。」「（受命法官問：你們璟美公司有無被
    環保局處罰過？）有的，有很多次。（是否你們被環保局處
    罰過，是你們不對？）是我們不對才會對我們處罰，不過之
    前環保局並沒有隨議員起舞，做出不公平的處罰。（你們何
    以這次會擔心環保局會隨議員起舞，對你們做出不利的處分
    ，而謀議要行賄丙○○？）因為之前都是在議會講講，我們
    都有改善，這個事情就平息了，但是這次是特別的，他們的
    惡行非常強烈，因為議員每天在地方電視台上播放，大約持
    續二十天。所以我們才會擔心，這樣會影響環保局的執法的
    公正性，會隨議員起舞。」等情（詳本院卷第205-206頁）
    。且議員周秀月、黃耀煌等分別於雲林縣議會第16屆第5次
    定期會（97年7月20日前）之第21次會議（97年6月9日召開
    ）及第24次會議（97年6月12日召開）中，質詢璟美公司在
    雲林縣斗六市八德里社區設置之乙級廢棄物處理場（處理一
    般廢棄物、一般事業廢棄物），所造成之空氣污染（臭味）
    影響居民生活品質及私下掩埋醫療廢棄物之事，議員黃耀煌
    並要求雲林縣政府環保局必須停止璟美公司廢棄物處理場之
    營運，而被告丙○○於該第24次會議並有列席一節，復有雲
    林縣議會99年7月29日雲議法字第09900017501號函及檢附之
    會議紀錄、臨時提案在卷可憑（詳本院卷第157-187頁），
    綜上足證，璟美公司股東之所以行賄丙○○，主要是因為雲
    林縣議員黃耀煌在垃圾場挖出點滴瓶，即在議會上指責璟美
    公司私下掩埋醫療廢棄物，並要求雲林縣政府環保局停止璟
    美公司營運，璟美公司擔心丙○○無法抗拒，作出停止營運
    處分，因此交付50萬元予丙○○，要求丙○○【依法處理】
    即可，此乃基於對公務員職務上行為，交付賄賂無疑，換言
    之，璟美公司係基於使公務員丙○○於其職務上為一定行為
    之行賄意思而交付，既然是【基於行賄意思】，則所交付之
    50萬元財物自屬於賄賂。
  (六)被告又辯解接受甲○○所交付50萬元，並非基於收受賄賂意
    思，被告縱使拿了50萬元，亦不曾因璟美公司違規案件，從
    輕處分或協助璟美公司，被告對於璟美公司的監督，不遺餘
    力，與承辦人員均認真稽查，並未就其環保局局長職務範圍
    內，允諾踐履賄求對象之特定行為，雙方相互之間不具有對
    價關係云云。按貪污治罪條例第5條第1項第3款對於職務上
    之行為收受賄賂罪，須他人有行求賄賂之意思，而公務員於
    其職務範圍內，有允諾踐履賄求對象之特定行為，且所收受
    之金錢、財物或不正利益與其職務上之行為有相當對價關係
    ，即足當之，而是否具有相當對價關係，應就職務行為之內
    容、交付者與收受者之關係、賄賂之種類、價額、交與之時
    間等客觀情形加以審酌，只須其職務上之行為與受授賄賂之
    間，在主觀上均認為彼此具有對價之關係存在即可，不以客
    觀上是否確有對價關係為必要，至於該公務員事後是否確已
    踐履該項職務上之特定行為，受賄係出於收受人之自動或被
    動，均無礙於受賄罪之成立（參考最高法院78年台上字第19
    59號、79年台上字第2239號、98年台上字第5370號判決）。
    查被告係雲林縣政府環保局局長，對於璟美公司之處理一般
    廢棄物、一般事業廢棄物之處理場，是否掩埋醫療廢棄物，
    可以稽查、監督、處分，為其權限範圍內之事項。而觀之證
    人甲○○之所以交付50萬元予被告，其原因係出於雲林縣議
    員在璟美公司廢棄物處理場僅挖出點滴瓶，即指責其公司私
    下掩埋醫療廢棄物，要求雲林縣政府環保局停止璟美公司營
    運，而其目的則僅要求被告依法處理即可，此迭經證人甲○○證述在卷，並有證人張晉彰、乙○○上開證述可佐，其交
    付【自有行求賄賂之意思】。其次，根據被告於97年11月4
    日第1次偵訊時供述：那天和甲○○接觸，是因為97年7月15
    日周秀月議員在八德里開一個公聽會，有說她星期一要去帶
    群眾去抗爭，所以我和甲○○接觸是要瞭解星期一的報告甲○○做的怎麼樣等語；於97年11月4日第2次偵訊時供承：97
    年7月20日那天本來與甲○○在談論隔天抗爭的問題，甲○○給錢後，也沒有拜託他幫忙什麼，【他也都一直跟甲○○
    講說會依法處理】等語；於審理中也一度承認：在車上、家
    裡都有談及關於璟美被抗爭的事情等語。加上證人甲○○於
    調查、偵訊及審理均證實當天是為了縣議員一直指控璟美公
    司掩埋醫療廢棄物，要求縣政府環保局停止璟美公司營運一
    事，而找丙○○談論；於97年9月8日偵訊證述：在被告家裡
    ，有請教他為何議員最近一直釘璟美公司，【他回答說只要
    照規定做就好了】，途中有跟被告提到，最近議員不知道為
    何一直無的放矢，刁難璟美公司等語；於審理中也證實當天
    在被告彰化市住處、在車上均有談及此事。顯然被告與甲○○當天無論在住處或車上【均有談及縣議員指控璟美公司掩
    埋醫療廢棄物，要求縣政府環保局停止璟美公司營運一事】
    ，且被告與甲○○亦【達成依法處理之共識】，故被告下車
    之際竟接受甲○○所交付之一只紙袋，其理應知曉該紙袋內
    所裝者係賄賂之物，絕非公文或報告類之文書之物，殆無疑
    義，是其接受甲○○行賄，收受該50萬元，顯然【基於受賄
    之意思】，該50萬元自為其職務上之行為所收受之賄賂無誤
    ，而【對價是允諾依法處理】。且甲○○與被告間係就有關
    被告職務上【是否停止璟美公司營運一事之特定行為】應「
    依法處理」達成默示之共識，申言之，若環保局稽查結果璟
    美公司並無黃耀煌議員所指摘之私下違法掩埋醫療廢棄物，
    依法不構成應停止營運之情事，則被告應有擔當，不要隨該
    議員起舞，濫行對璟美公司作出停止營運之行政處分一事，
    彼此間達成默示之共識，至為灼然。是辯護人辯護稱甲○○
    與被告在途中之車上，並未就被告職務上之「何種特定行為
    」，「明示」達成應「依法處理」之共識，則雙方互無對價
    關係云云，尚有誤會。
  (七)承上所述，被告當時為雲林縣政府環保局局長，璟美公司於
    雲林縣設立廢棄物處理場，而甲○○為璟美公司股東，環保
    局與璟美公司二者有監督、稽查、處分之關係，再者指揮稽
    查、監督、處分璟美公司是否掩埋醫療廢棄物，又為被告權
    限範圍內之事項，且當日甲○○確實因雲林縣議員在璟美公
    司垃圾場挖出點滴瓶，指責其公司私下掩埋醫療廢棄物，要
    求雲林縣政府環保局停止璟美公司營運一事，找被告談論、
    商量，並且在談論後被告下車之際，交付現金50萬元，被告
    也告訴行賄者甲○○只須依規定處理即可，可見【彼等授受
    賄賂與被告職務上之行為之間，不但主觀上彼此均認為具有
    對價之關係存在，客觀上亦確存有對價關係】，至為灼然。
    被告及辯護人辯稱行賄與受賄雙方互無對價關係，毫無可採
    。至於被告事後是否踐履該項職務上之特定行為，即事後是
    否對璟美公司作出停止營運之行政處分，並非所問。
  (八)按貪污治罪條例第四條第一項第五款、第五條第一項第三款
    所定公務員對於違背職務上之行為或對於職務上行為，收受
    賄賂或不正利益罪之成立，以其收受之財物或不正利益，與
    公務員職務範圍內踐履賄求之特定行為（違背其職務或為其
    職務上之行為）是否有對價關係為必要。所謂「對價關係」
    ，係指行賄者交付賄賂或其他不正利益之目的，係以公務員
    踐履或消極不執行某特定職務上之行為以為回報，而公務員
    主觀上亦有收受賄賂或其他不正利益後踐履或消極不執行某
    特定職務上行為以資報償之意思。惟職務行為之行賄者，支
    付此等相對給付，【祇須就某一特定職務行為概括地確定，
    且在大體上可認定其間具有對價關係之程度，即為已足，而
    不以對職務行為之種類與內容具體而詳細地加以確定為必要
    】。兩者如有對價關係，不問行賄者以何種名義為之，其收
    受之一方即應成立收受賄賂罪，若非關於違背其職務或為其
    職務上之行為之報酬，其收受之財物或不正利益即不得謂為
    賄賂或不正利益，無成立該等罪名可言。又交付者本於「對
    於違背職務上之行為或對於職務上行為」而行賄之意思，以
    賄賂或不正利益買通公務員，冀求對於職務範圍內踐履或消
    極不執行賄求對象之特定行為，而公務員有職務上之行為存
    在，明知交付者係對於其「違背職務或為職務上行為」，冀
    求對於職務範圍內踐履或消極不執行賄求對象之特定行為而
    行賄，【明示或默許】允為於其職務範圍內踐履或消極不執
    行冀求之違背職務或為職務上之行為，進而收受交付者交付
    賄賂或不正利益，其收受財物或不正利益，與公務員允為於
    其職務範圍內踐履或消極不執行賄求之特定行為間，應可認
    其具有對價關係。然交付者固有「違背職務或對於職務上行
    為」而行賄之犯意，而於公務員收受交付者交付之財物或不
    正利益之時，交付者並未要求，該公務員亦未明示或默許允
    為於其職務範圍內踐履或消極不執行冀求之特定行為（違背
    其職務或為其職務上之行為），該公務員於其後所為或消極
    不執行違背職務或職務上之特定行為，縱客觀之結果符合交
    付者交付時主觀之期待，因主觀上並非在踐履或消極不執行
    交付者所翼求違背職務或為職務上之特定行為，二者間尚非
    可認即具有對價關係。亦即對於違背其職務或為其職務上行
    為收受賄賂或不正利益罪，交付者冀求公務員對於職務範圍
    內踐履或消極不執行賄求對象之特定行為而行賄，與公務員
    收受交付者交付賄賂或不正利益，允為於其職務範圍內踐履
    或消極不執行冀求之違背職務或為職務上之行為，彼此已達
    成意思之合致，在主觀上均認為彼此具有對價之關係存在，
    而實際為交付、收受，已形諸於外表示其職務範圍內踐履或
    消極不執行冀求之違背職務或為職務上行為之「可賄賂性」
    即足以構成本罪，不以公務員果真為職務範圍內踐履或消極
    不執行行賄者冀求之違背職務或為職務上行為為必要（最高
    法院99年度台上字第4369號判決參照）。查本案緣於甲○○
    因雲林縣黃耀煌議員在璟美公司垃圾場挖出點滴瓶，乃在議
    會中指責其公司私下掩埋醫療廢棄物，並要求雲林縣政府環
    保局停止璟美公司營運一事，於97年7月20日找被告談論、
    商量，於途中在車上，被告告知甲○○依規定做即可，而被
    告對黃議員上開要求停止璟美公司營運一事，對甲○○【允
    諾依法處理】，雙方就此已有共識，則在談論後被告下車之
    際，甲○○交付現金50萬元給被告收受，彼此間自已有對價
    關係之認識，是無須於下車之際，就前開在車上已達成之共
    識事項，雙方再次為明示之協議，有如上述，則此情形與上
    開最高法院判決中段所示之「交付者固有違背職務或對於職
    務上行為而行賄之犯意，而於公務員收受交付者交付之財物
    或不正利益之時，交付者並未要求，該公務員亦【未明示或
    默許】允為於其職務範圍內踐履或消極不執行冀求之特定行
    為（違背其職務或為其職務上之行為），該公務員於其後所
    為或消極不執行違背職務或職務上之特定行為，縱客觀之結
    果符合交付者交付時主觀之期待，因主觀上並非在踐履或消
    極不執行交付者所翼求違背職務或為職務上之特定行為，二
    者間尚非可認即具有對價關係。」情形，自不可相提並論。
  (九)另被告及辯護人辯解被告對璟美之監督，不遺餘力，依法查
    辦璟美公司處理事業廢棄物違規行為，除舉證人沈淑妧及阮
    雲生為證，並提97年7月21日水污染稽查紀錄影本1件、雲林
    縣政府執行違反水污染防治法案件裁決書影本1件、97年7月
    30日水污染稽查紀錄影本1件、雲林縣政府執行違反水污染
    防治法案件裁決書影本1件、97年7月25日雲林縣環境保護局
    稽查紀錄影本1件、97年7月25日雲林縣政府環境保護局執行
    違反廢棄物清理法案件裁決書影本1件為憑。惟本件被告收
    受賄賂，原因係縣議員在璟美公司廢棄物處理場挖出點滴瓶
    ，指責璟美公司私下掩埋醫療廢棄物，要求雲林縣政府環保
    局停止璟美公司營運，璟美公司股東甲○○、張晉彰、乙○○等人因害怕環保局刻意刁難而為不利處分，乃行賄被告丙○○，與被告監督、查辦、裁決璟美公司【其他違反廢棄物
    清理法案件】無關，所舉出之上開證據，不能為被告有利之
    認定，併此敘明。
  (十)綜上，被告上開所辯，顯係事後卸責之詞，不足採信，被告
    為公務員，對於職務上之行為，收受賄賂，事證明確，犯行
    堪可認定，自應依法論科。
二、論罪科刑：
    被告丙○○於其時擔任雲林縣政府環保局局長，對於縣內廢
    棄物管理有指揮監督之職權，為依法令服務於地方自治團體
    所屬機關，而具有法定職務權限之公務員，對於縣議員指控
    璟美公司掩埋醫療廢棄物，要求縣政府環保局停止璟美公司
    營運一事，收受璟美公司股東甲○○所交付之現金50萬元，
    其行賄者要求依法處理，被告亦告知依法處理即可，故核被
    告所為係犯貪污治罪條例第5條第1項第3款之對於職務上之
    行為，收受賄賂罪。被告於偵查中已自白收受甲○○所交付
    之50萬元，並且認罪，而自動繳交全部所得財物，有被告97
    年11月4日第2次偵訊筆錄及該50萬元扣案可憑，雖被告於原
    審及本院審理時均否認偵查中之認罪，惟所謂自白，係針對
    被嫌疑為犯罪之事實陳述，不包括該事實之法律評價，與協
    商程序中一併為法律評價之認罪，並不相同。被告在偵查中
    ，若可認為已對自己被疑為犯罪之事實是認，縱對於該行為
    在刑法上之評價尚有主張，仍無礙於此項法定減刑事由之成
    立（最高法院98年台上第448號判決參照），因此被告仍符
    合貪污治罪條例第8條第2項前段「犯第四條至第六條之罪，
    在偵查中自白，如有所得並自動繳交全部所得財物者，減輕
    其刑；」之規定，自應依該規定減輕其刑。
三、沒收：
    按貪污治罪條例第10條第1項規定：「犯第四條至第六條之
    罪者，其所得財物，應予追繳，並依其情節，分別沒收或發
    還被害人。」乃強制規定，條文就「沒收或發還被害人」並
    列規定，其性質互相排斥，應擇其一而為適用。所謂依其情
    節，分別沒收或發還被害人，係指應予追繳、追徵或供抵償
    之財物，究應予以沒收或發還被害人，應視其犯罪情節有無
    被害人而定，由法院審酌處理，並於主文明白諭知，有被害
    人者，自應發還被害人，不得沒收；如為發還之諭知者，尤
    應確認是否屬「被害人」，必無被害人時，始予追繳沒收。
    按交付賄賂之行為，縱行賄人係對公務員之職務上行為為之
    ，不成立行賄罪，但此種玷辱公務員應公正、廉潔執行職務
    之違背公序良俗行為，自不在法律保護範圍，倘猶認其仍屬
    被害人，豈非變相鼓勵？自與制定貪污治罪條例旨在嚴懲貪
    污，澄清吏治之立法本旨有違，是以對公務員職務上行為交
    付賄賂之人，不能認屬被害人，其所交付之賄賂應予沒收，
    不得發還之（參照最高法院92年台上字第5053號、96年台上
    字第5390號判決）。故被告犯罪所得財物50萬元，雖已經繳
    交，無庸為追繳之諭知，但仍依法宣告沒收。
四、原審以被告罪證明確，適用貪污治罪條例第5條第1項第3款
    、第8條第2項、第10條第1項、第17條，刑法第11條前段、
    第37條第2項，並審酌被告係雲林縣政府環保局局長、博士
    學歷、家庭與生活及經濟狀況、並無不良前科紀錄、所任職
    務與璟美公司之廢棄物處理場，有監督、稽查、處分之關係
    、因縣議員指控璟美公司掩埋醫療廢棄物，要求縣政府環保
    局停止璟美公司營運一事，由璟美公司股東甲○○自動行賄
    被告、收受金額為現金50萬元、該掩埋醫療廢棄物一案依法
    處理之結果及被告於犯後在審判中否認之態度等一切情狀，
    量處有期徒刑4年。又被告犯貪污治罪條例之罪，且宣告有
    期徒刑以上之刑，依貪污治罪條例第17條規定，宣告褫奪公
    權3年。另被告犯罪所得財物50萬元，已經繳交，不另為追
    繳之諭知，但仍依法宣告沒收。認事用法，核無不合，量刑
    亦堪認妥適。被告上訴意旨認：甲○○交付被告之現款50萬
    元（被告原先不知係現款，係嗣後才發現）之行為，既無積
    極證據證明甲○○係基於行賄之意思，亦無積極證據證明被
    告與證人甲○○間就前述50萬元之交付，與被告職務上之特
    定行為，有何對價關係之合意，即不能證明甲○○交付50萬
    元與被告職務上之行為有何對價關係，原審對於上開有利於
    被告之證據，未詳加審酌，遽為被告有罪之判決，認事用法
    違誤不當云云，而指摘原判決，尚非有理由，應予駁回。
據上論斷，應依刑事訴訟法第368條，判決如主文。
本案經檢察官江守權到庭執行職務。
中    華    民    國    99    年    9    月     30    日
                  刑事第七庭  審判長法  官  李文福
                                    法  官  顏基典
                                    法  官  陳顯榮
以上正本證明與原本無異。
如不服本判決應於收受送達後10日內向本院提出上訴書狀，其未
敘述上訴理由者，並得於提起上訴後10日內向本院補提理由書（
均須按他造當事人之人數附繕本）「切勿逕送上級法院」。
                                    書記官  劉岳文
中    華    民    國    99    年    9     月    30    日
附錄：本判決論罪科刑法條
貪污治罪條例第5條：
有下列行為之一者，處7年以上有期徒刑，得併科新臺幣6千萬元
以下罰金：
一  意圖得利，擅提或截留公款或違背法令收募稅捐或公債者。
二  利用職務上之機會，詐取財物者。
三  對於職務上之行為，要求、期約或收受賄賂或其他不正利益
    者。
前項第1款及第2款之未遂犯罰之。

司法院資訊處製作；財團法人民間司法改革基金會備份。
